臺灣高等法院高雄分院刑事判決　　　　 96年度上易字第702號
上　訴　人
即　被　告　甲○○
選任辯護人　王仁聰律師
　　　　　　李育任律師
上列上訴人因業務侵占案件，不服臺灣高雄地方法院95年度易字
第1148號中華民國96年5月25日第一審判決（起訴案號：臺灣高
雄地方法院檢察署95年度偵字第9534號），提起上訴，本院依簡
式審判程序判決如下：
    主  文
原判決撤銷。
甲○○連續意圖為第三人不法之所有，而侵占對於業務上所持有
之物，處有期徒刑壹年，減為有期徒刑陸月，如易科罰金，以銀
元參佰元即新臺幣玖佰元折算壹日，緩刑貳年。
    事  實
一、甲○○係高雄市○鎮區○○路248號4樓台聯鍛品國際股份有
    限公司（起訴書及原判決均誤載為台聯「緞」品國際股份有
    限公司，下稱台聯公司）之負責人，業務上負責保管台聯公
    司開設於合作金庫銀行南高雄分行用以存放實收資本之0000
    000000000號帳戶之存摺以及大、小印章（ 即台聯公司及負
    責人之印章），如未經由甲○○提供存摺及大、小印章，公
    司其他人員即無法動用帳戶內之款項，甲○○以此方式保管
    持有台聯公司之資金。詎甲○○因其所經營位於屏東縣鹽埔
    鄉○○路178號之遠東材料科技股份有限公司（ 下稱遠東公
    司）業務擴展過於快速，增資所需資金未能及時到位，發生
    財務週轉不靈情形，甲○○獲悉此事，明知台聯公司與遠東
    公司間並無業務往來或短期融通資金之必要，亦未經台聯公
    司董、監事會同意，竟意圖為遠東公司不法之所有，基於概
    括之犯意，擅自指示不知情之遠東公司經理辜琡琳及助理陳
    富美，持台聯公司帳戶之存摺及大、小印章（平日甲○○即
    將該等物品委由彼等一併保管），連續自帳戶內將附表所示
    之金額（單位為新臺幣，下同）以提領現金方式加以侵占，
    用以貸與遠東公司使用。嗣因台聯公司監察人蘇錦柱察覺事
    態有異，乃追查公司資金流向，進而查悉上情，然台聯公司
    仍因資金欠缺而倒閉。
二、案經法務部調查局高雄市調查處移送臺灣高雄地方法院檢察
    署檢察官偵查起訴。
    理  由
壹、程序方面
    本件上訴人即被告甲○○所犯係死刑、無期徒刑、最輕本刑
    為3 年以上有期徒刑以外之罪，其於審理程序中就被訴事實
    為有罪之陳述，經審判長告知簡式審判程序之旨，並聽取公
    訴人、被告及辯護人之意見後，本院合議庭認為適宜進行簡
    式審判程序，合先敘明。
貳、實體方面
一、訊據上訴人即被告甲○○（下稱被告）對上揭事實均坦承不
    諱，核與證人蘇錦柱、陳富美、乙○○證述之情節相符，復
    有合作金庫銀行南高雄分行 0000000000000號台聯公司帳戶
    存摺、華南商業銀行屏東分行000000000000號遠東公司帳戶
    存摺、土地銀行000000000000號遠東公司帳戶存摺、台聯公
    司與遠東公司基本資料查詢表、台聯公司資產表、損益表、
    零用金支出明細表、股東會議紀錄、被告書立之傳真函、保
    證書等件在卷可稽。被告上開任意性之自白經核既與事實相
    符，自得採為論科之依據，事證明確，其犯行洵堪認定。
二、被告行為後，刑法業於94年2月2日修正公布部分條文，並於
    95年7月1日施行。依修正後刑法第2條第1項規定「行為後法
    律有變更者，適用行為時之法律。但行為後之法律有利於行
    為人者，適用最有利於行為人之法律」，此條規定與刑法第
    1 條罪刑法定主義契合，係規範行為後法律變更所生新舊法
    律比較適用之準據，是刑法第2 條本身雖經修正，尚無比較
    新舊法之問題，應一律適用裁判時之現行刑法第2 條，以決
    定適用之刑罰法律，先予敘明。又本次修正涵蓋之範圍甚廣
    ，故比較新舊法時，應就罪刑有關之共犯、牽連犯、連續犯
    、有無累犯加重、自首減輕暨其他法定加減原因與加減例等
    一切情形，綜其全部罪刑之結果而為比較，有最高法院95年
    5月23日95年度第8次刑庭會議決議可資參照。茲就本案有關
    之新舊法比較部分，臚列如下：
  (一)被告行為後，刑法第33條第5 款關於罰金刑之規定業經修正
    ，修正前刑法第33條第5款規定：「罰金：1元（銀元）以上
    」，並依現行法規所定貨幣單位折算新臺幣條例規定，以銀
    元1元折算新臺幣3元，修正後刑法第33條第5款則規定：「
    罰金：新臺幣1000元以上，以百元計算之」，惟修正後刑法
    第33條第5 款所定罰金刑最低數額，較之修正前提高，自以
    修正前刑法第33條第5款規定較有利於被告。
  (二)修正後刑法第56條連續犯之規定業經刪除，此雖非犯罪構成
    要件之變更，惟顯已影響行為人刑罰之法律效果，自屬法律
    變更。被告多次業務侵占犯行，依修正前刑法應認係連續犯
    ，依修正後刑法則為數行為，應分論併罰，比較結果，自以
    修正前刑法連續犯之規定較有利於被告。
  (三)綜合上述各條文修正前、後之比較，以被告行為時即95年7
    月1 日修正施行前之刑法，較有利於被告，自應依修正後刑
    法第2 條第1 項前段規定，適用修正前刑法之相關規定予以
    論處。
三、核被告所為，係犯刑法第336條第2項業務侵占罪。被告指示
    不知情之遠東公司人員提領台聯公司款項挹注遠東公司，為
    間接正犯。又被告先後多次業務侵占犯行，時間緊接，所犯
    構成要件相同，顯係基於概括犯意而為，應依修正前刑法第
    56條連續犯之規定論以一罪，並加重其刑。
四、原審予以論處被告罪刑，固非無見，惟查：(一)被告於本院審
    理時，業已全部清償所侵占之款項，並與被害人達成和解，
    此有支票影本3紙、中國國際商業銀行00000000000號台灣鍛
    造協會帳戶存摺影本1份及和解書1紙在卷可稽（見本院卷第
    84至87頁），原審未及審酌上情，尚有未洽。(二)被告之犯罪
    時間係在96年4 月24日以前，符合中華民國96年罪犯減刑條
    例第2條第1項第3 款、第3條第1項第15款所定減刑條件，應
    依法減其宣告刑二分之一，原審未及適用上開減刑條例予以
    減刑，亦有未合。被告上訴意旨否認犯罪，而指摘原判決不
    當，為無理由，且原判決既有前揭可議之處，自應由本院將
    原判決撤銷改判。
五、審酌被告擔任台聯公司負責人，詎未善盡職責，因其所經營
    之遠東公司需用資金，即擅將台聯公司大部分之資本計531
    萬元予以占用，並貸與遠東公司，導致台聯公司營運深受影
    響，終因資金欠缺而倒閉，被告所為誠屬非是，惟其業已清
    償所侵占之全部款項，並與被害人和解，被害人表示不再追
    究被告之刑責等一切情狀，爰量處如主文所示之刑，並依法
    減其宣告刑二分之一，並就被告諭知易科罰金之折算標準，
    暨斟酌被告之年齡、犯罪情節、家庭狀況、經濟能力等情狀
    ，就其所處之刑諭知如主文所示易科罰金之折算標準。被告
    於犯罪時之刑法第41條第1項前段規定「犯最重本刑為5年以
    下有期徒刑以下之刑之罪，而受6 個月以下有期徒刑或拘役
    之宣告，因身體、教育、職業、家庭之關係或其他正當事由
    ，執行顯有困難者，得以1元以上3 元以下折算1日，易科罰
    金」，又被告行為時之易科罰金折算標準，修正前罰金罰鍰
    提高標準條例第2條前段（現已刪除 ）規定，就其原定數額
    提高為100倍折算1日，則本件被告行為時之易科罰金折算標
    準，應以銀元300元折算1日，經折算為新臺幣後，應以新臺
    幣900元折算為1日；惟95年7月1日修正公布施行之刑法第41
    條第1項前段則規定「犯最重本刑為5年以下有期徒刑以下之
    刑之罪，而受6 個月以下有期徒刑或拘役之宣告者，得以新
    臺幣1,000元、2,000元或3,000元折算1日，易科罰金」，比
    較修正前後之易科罰金折算標準，以95年7月1日施行前刑法
    第41條第1 項前段之規定，較有利於被告，自應依修正後刑
    法第2條第1 項規定，適用修正前刑法第41條第1項前段及修
    正前罰金罰鍰提高標準條例第2 條之規定，定其易科罰金之
    折算標準。被告未曾受有期徒刑以上刑之宣告，有臺灣高等
    法院被告前案紀錄表1 份在卷可憑，其已年屆70歲，經此偵
    審程序，應知所警惕，諒無再犯之虞，本院因認對其所處之
    刑以暫不執行為當，爰參照最高法院95年5月23日第8次刑事
    庭會議決議，逕依修正後刑法第74條第1項第1款之規定，併
    予宣告緩刑2年，以啟自新，併勵來茲。
據上論結，應依刑事訴訟法第369條第1項前段、第364條、第299
條第1項前段、第273條之1第1項，刑法第2條第1項、第336條第2
項、第74條第1項第1款，修正前刑法第56條、第41條第1項前段
，修正前罰金罰鍰提高標準條例第2條，刑法施行法第1條之1，
中華民國96年罪犯減刑條例第2條第1項第3款、第3條第1項第15
款、第7條、第9條，判決如主文。
本案經檢察官林應華到庭執行職務。
中　　華　　民　　國　　96　　年　　12　  月　   28 　日
                  刑事第七庭    審判長法  官 莊飛宗
                                      法  官 黃憲文
                                      法  官 孫啟強
以上正本證明與原本無異。
不得上訴。
中　　華　　民　　國　　96　　年　　12　  月　   28 　日
　　　　　　　　　　　　　　　　　　　書記官 黃富美
附錄本件判決論罪科刑法條：
刑法第336條第2項：
對於業務上所持有之物，犯前條第1 項之罪者，處6 月以上5 年
以下有期徒刑，得併科 3 千元以下罰金。
附  表
┌──┬──────┬────┬────────────┐
│編號│  日    期  │ 金  額 │      資  金  來  源    │
├──┼──────┼────┼────────────┤
│ 1  │91年4 月9 日│ 30萬元 │合作金庫銀行南高雄分行  │
│    │            │        │0000000000000 號帳戶    │
├──┼──────┼────┼────────────┤
│ 2  │91年4 月11日│ 50萬元 │         同上           │
├──┼──────┼────┼────────────┤
│ 3  │91年4 月11日│ 50萬元 │         同上           │
├──┼──────┼────┼────────────┤
│ 4  │91年4 月16日│150萬元 │         同上           │
├──┼──────┼────┼────────────┤
│ 5  │91年4 月17日│ 25萬元 │         同上           │
├──┼──────┼────┼────────────┤
│ 6  │91年4 月18日│120萬元 │         同上           │
├──┼──────┼────┼────────────┤
│ 7  │91年5 月8 日│ 40萬元 │         同上           │
├──┼──────┼────┼────────────┤
│ 8  │91年5 月9 日│ 20萬元 │         同上           │
├──┼──────┼────┼────────────┤
│ 9  │91年5 月10日│ 25萬元 │         同上           │
├──┼──────┼────┼────────────┤
│10  │91年5 月22日│ 21萬元 │         同上           │
├──┴──────┼────┼────────────┤
│              總計│531萬元 │                        │
└─────────┴────┴────────────┘
